最高法院民事判決　　　　　　　　　 110年度台上字第3103號
上　訴　人　戴維良

訴訟代理人　楊智全律師
被 上訴 人　彭成枝
訴訟代理人　羅凱正律師
　　　　　　黃子盈律師
上列當事人間請求交付帳簿事件，上訴人對於中華民國110 年 7
月20日臺灣高等法院第二審判決（109 年度上字第1634號），提
起上訴，本院判決如下：
    主  文
原判決廢棄，發回臺灣高等法院。
    理  由
一、上訴人主張：兩造及訴外人江朝宗等人自民國101年7月起成
    立合夥，共同經營如第一審判決附表二所示民宿（下稱系爭
    合夥），被上訴人負責對外經營、收受租金、支付經營所需
    相關費用及結算分配利潤、提供租金收支利潤表等事務。伊
    係未執行上開事務之合夥人，如原判決附表所示存摺及收據
    欄所示文件（下稱系爭文件）為帳簿之一部，伊自得向被上
    訴人查閱等情，爰依民法第675 條規定，求為命被上訴人提
    供系爭文件（若無存摺即為帳戶交易明細表）供伊查閱之判
    決。
二、被上訴人抗辯：系爭合夥所經營之民宿，並非同一合夥關係
    ，出資者不同，部分已未營業，上訴人不得要求查閱帳簿。
    況伊僅受上訴人指示協助記帳，內容、範圍均未明確約定，
    並無製作相關表冊義務。又上訴人及江朝宗並未交付支出相
    關憑證資料，伊無從交付憑證。至上訴人要求調閱之系爭存
    摺帳戶，係訴外人即伊配偶黃若婷開設，並未提供系爭合夥
    使用，不屬於得查閱之帳簿範圍。
三、原審維持第一審所為上訴人敗訴之判決，駁回其上訴。其理
    由如下：
  ㈠上訴人係由署名Mandy Liu不詳姓名年籍之人分別於105年11
    月8 日、106年1月11日、7月4日寄發之電子郵件，收受被上
    訴人囑轉結至105/12月利潤分配、系爭合夥105年7月至同年
    9月收支利潤表及結帳明細、106年上半年收支利潤表（下稱
    系爭明細等文件）之事實，為兩造所不爭。
  ㈡審諸兩造不爭執之事實及陳述，證人江朝宗之證述，卷附系
    爭合夥107 年投資人會議記錄，參互以觀，足見系爭合夥係
    由被上訴人負責財務管理業務，上訴人既非執行該業務之人
    ，依法自得查閱帳簿。被上訴人除已交付系爭明細等文件外
    ，復於第一審審理期間提出系爭合夥「台北鄉村」101年9月
    至102年4 月、103年1月至12月、104年至107 年；「芒果客
    棧」102年至103年6月、104年2月至104年12月、105年3月至
    107 年上半年；「TP光復館」102年12月至103年12月；「永
    春棧」103年7月至12月、104年1月至106年下半年、107年；
    「TP東區館」104年1月至105年6月；「五木會館」104年8月
    至107年；「中山舍」105年1月至6月之收支利潤表（下稱系
    爭利潤表），交付上訴人閱覽；參酌系爭合夥經營期間，除
    108 年以後之收支情形，大致與被上訴人提交收支報告期間
    相符，且上訴人自陳不再請求調閱收支利潤表，足認被上訴
    人已履行系爭合夥財務報告，及提出帳簿供查閱之義務，上
    訴人主張被上訴人尚須提出系爭文件，即屬無據。
  ㈢復依江朝宗之證述，堪認系爭合夥並未特別約定執行業務之
    合夥人，須併將憑證提供查閱。參諸系爭利潤表大致分成收
    入及支出，各按時間順序記載收付事項，可認被上訴人已交
    付上訴人符合基本型式之帳簿，自無再依系爭利潤表記載事
    項交付憑證之必要，亦無執行職務之過失可言。至上訴人要
    求被上訴人提出之存摺，為黃若婷所開設之帳戶明細資料，
    上訴人並未證明該存摺或明細資料為系爭合夥或被上訴人當
    然可支配調閱之物，其僅以系爭利潤表記載系爭合夥財產曾
    存於黃若婷帳戶，即謂被上訴人以黃若婷存摺為帳簿，並請
    求提出，自有誤會。
  ㈣從而，上訴人依民法第675 條規定，請求被上訴人提供系爭
    文件（若無存摺即為帳戶交易明細表）供查閱，為無理由，
    不能准許，並敘明本件事證已臻明確，兩造其餘之攻擊或防
    禦方法及所用證據，均不足以影響判決之結果，爰不逐一論
    列，為其心證之所由得。
四、本院廢棄原判決之理由：
  ㈠按無執行合夥事務權利之合夥人，縱契約有反對之訂定，仍
    得隨時檢查合夥之事務及其財產狀況，並得查閱賬簿。民法
    第675 條定有明文。次按商業會計憑證分下列二類：原始
    憑證：證明會計事項之經過，而為造具記帳憑證所根據之憑
    證。記帳憑證：證明處理會計事項人員之責任，而為記帳
    所根據之憑證。商業應根據原始憑證，編製記帳憑證，根據
    記帳憑證，登入會計帳簿。但整理結算及結算後轉入帳目等
    事項，得不檢附原始憑證。商業會計事務較簡或原始憑證已
    符合記帳需要者，得不另製記帳憑證，而以原始憑證，作為
    記帳憑證。商業會計法第15條、第18條亦著有明文。又所得
    稅法所稱營利事業，係指公營、私營或公私合營，以營利為
    目的，具備營業牌號或場所之獨資、合夥、公司及其他組織
    方式之工、商、農、林、漁、牧、礦冶等營利事業。營利事
    業應保持足以正確計算其營利事業所得額之帳簿憑證及會計
    紀錄。前項帳簿憑證及會計紀錄之設置、取得、使用、保管
    、會計處理及其他有關事項之管理辦法，由財政部定之。而
    實施商業會計法之營利事業，應根據稅捐稽徵機關管理營利
    事業會計帳簿憑證辦法（下稱憑證辦法）第21條、第22條原
    始憑證編製傳票，根據傳票登入帳簿。但原始憑證已符合記
    帳需要者，得不另製傳票，而以原始憑證代替記帳憑證。不
    屬於實施商業會計法之營利事業，除轉帳事項外，均得以原
    始憑證加蓋會計科目戳記後，作為記帳憑證。觀諸所得稅法
    第11條第2 項、第21條及憑證辦法第23條規定甚明。是有關
    以合夥方式經營事業之營利事業，應保持足以正確計算其營
    利事業所得額之帳簿憑證及會計紀錄，並以原始憑證作為登
    入帳簿之依據，原始憑證應屬帳簿之一部，兩相勾稽，方能
    確認編製帳簿是否正確無誤。查閱帳簿，自得一併查閱相關
    原始憑證，要屬當然。
  ㈡系爭合夥由被上訴人負責財務管理業務，上訴人則屬非執行
    該業務之人，依法得查閱帳簿，上訴人係因被上訴人提供系
    爭利潤表供其閱覽，乃自陳不再請求調閱系爭利潤表，為原
    審認定之事實。似此情形，是否即表示上訴人對於系爭利潤
    表之實質內容不加爭執，而不得再請求調閱系爭文件？尚滋
    疑義。倘上訴人已不得再請求調閱系爭文件，依上說明，其
    當如何勾稽系爭利潤表為真實？況上訴人於事實審已主張：
    系爭文件乃被上訴人製作系爭利潤表所依據之會計憑證、存
    摺（明細表），屬系爭合夥帳簿之一部，自屬民法第675 條
    請求查閱帳簿之範疇，伊依法請求被上訴人交付該部分會計
    憑證、存摺（明細表），即屬有據（原審卷373-375 頁），
    是否全無足取？均待進一步釐清。原審未詳予調查審認，逕
    謂上訴人不再請求調閱系爭利潤表，即謂被上訴人已履行系
    爭合夥財務報告，及提出帳簿供查閱之義務，進而為上訴人
    不利之判決，不免粗疏。
  ㈢上訴人於事實審一再主張：黃若婷為被上訴人保管系爭合夥
    之財產，黃若婷之存摺同屬帳冊一部分（一審卷㈡15頁），
    並表示兩造於另件協商時，被上訴人當場有提出黃若婷之存
    摺，陳稱係供系爭合夥之民宿平台入帳之金錢等情，復提出
    與系爭合夥事業相關原始憑證、收支表及存摺等資料，亦有
    上訴人提出照片可稽（一審卷㈡19-23頁，原審卷359頁）；
    佐以江朝宗檢附帳冊資料內之「五木收支利潤表」記載「黃
    小姐保管30萬（押金）」、「台北鄉村收支利潤表」記載「
    上期黃小姐保管押金，計118000」（一審卷㈠197、225、23
    1 頁），暨被上訴人自認民宿房款有存入黃若婷帳戶等節（
    原審卷263 頁），是否不足以證明黃若婷之存摺或明細資料
    ，係供系爭合夥使用，為系爭合夥或被上訴人可支配調閱之
    物？與上訴人得否請求調閱系爭文件，所關頗切，原審未於
    判決理由項下說明其取捨之意見，遽為上訴人敗訴之判決，
    亦有判決不備理由之情形。
  ㈣上訴論旨，指摘原判決不當，求予廢棄，非無理由。
五、結論：本件上訴為有理由。依民事訴訟法第477條第1項、第
    478條第2項，判決如主文。
中    華    民    國   110    年    11    月    24    日
                      最高法院民事第六庭
                          審判長法官  魏  大  喨  
                                法官  李  文  賢  
                                法官  邱  瑞  祥  
                                法官  林  玉  珮  
                                法官  李  寶  堂  
本件正本證明與原本無異
                                      書  記  官
中    華    民    國   110    年    12    月    1     日